臺灣臺北地方法院民事判決　　　　　　　　　　　　九十三年度簡上字第五八三號
　　上　訴　人　甲○○　　台北市○○○路一二０巷四號三樓
　　　　　　　　乙○○　　台北市○○○路一二０巷四號四樓
　　　　　　　　戊○○○　台北市○○路三九一巷二弄十八號三樓
　　被　上訴人　臺灣板橋地方法院檢察署
　　法定代理人　丙○○
　　訴訟代理人　丁○○
右當事人間請求償還犯罪被害補償金事件，上訴人對於中華民國九十三年五月二十八
日臺灣臺北地方法院臺北簡易庭九十三年度北簡字第八一七六號第一審判決提起上訴
，本院於九十三年十二月十六日言詞辯論終結，判決如下：
    主  文
上訴駁回。
第二審訴訟費用由上訴人負擔。
    事  實
甲、上訴人方面
壹、聲明：
一、原判決廢棄。
二、被上訴人在第一審之訴及其假執行之聲請均駁回。
貳、陳述：除與原審判決所載相同，茲予援引，另補稱：
一、上訴人乙○○與甲○○業已分家很久，同案上訴人戊○○○早已出嫁也就已拋棄
    繼承權，對於訴外人李明章所發生之事情，上訴人等均不甚明暸。
二、訴外人李明章之子女拋棄繼承權並未通知上訴人，被上訴人通知繳錢時，並沒有
    告訴我們李明章之兒子拋棄繼承，到本件原審起訴狀送達時才知道死者的小孩拋
    棄繼承，況乎於情於理亦不應由上訴人負擔。
三、上訴人等均年事已高，並無工作，尚須子女扶養，實無資力支付請求之補償費。
參、證據：援引原審之立證之方法。
乙、被上訴人方面
壹、聲明：
一、上訴駁回。
貳、陳述：除與原審判決記載相同，茲予援引外，另補稱：
一、按國家於支付犯罪被害補償金後，於補償金額範圍內，對犯罪行為人或依法應負
    賠償責任之人有求償權。前項求償權，由支付補償金之地方法院或其分院檢察署
    行使。必要時，得報請上級法院檢察署指定其他地方法院或其分院檢察署為之。
    犯罪被害人保護法第十二條第一項、第二項定有明文。又遺產繼承人除配偶外，
    依左列順序定之：(一)直系血親卑親屬(二)父母(三)兄弟姊妹(四)祖父母。先順序繼承人
    均拋棄其繼承權時，由次順序之繼承人繼承。繼承人應對於被繼承人之債務，負
    連帶責任，民法第一千一百三十八條、第一千一百五十三條第一項、第一千一百
    七十六條第六項前段分別定有明文。
二、本件加害人即訴外人李明章與被害人即訴外人黃阿杏，因感情及金錢細故，李明
    章約同黃阿杏於民國九十年十二月二十八日晚間，前往其在臺北縣板橋市○○路
    ○段二四五巷五十七號二樓租屋住處，李明章以布類編織物先將黃阿杏摀住口鼻
    ，導致黃阿杏窒息死亡。李明章隨後於翌日（二十九日）二十三時許，以電話向
    友人黃清海交代後事後，駕駛租來之車號ＩＩ｜三四六八號自用小客車，載運已
    死亡之黃阿杏遺體，於同年月三十日凌晨三時許，前往臺北縣土城市○○路「河
    堤公園停車場」，引汽車廢棄及潑灑汽油在上開租賃車內後，引火自焚。以上事
    實，有台灣板橋地方法院檢察署九十一年度偵字第七七四七號、七九一五號不起
    訴處分書為憑，被害人黃阿杏係因他人犯罪行為而死亡，足堪認定。被害人之子
    陳智強因被害人死亡所支出之殯葬費，業經台灣板橋地方法院檢察署犯罪被害人
    補償審議委員會決定補償被害人之子陳智強新台幣（下同）十三萬零八百五十元
    ，並於九十一年十二月三十日如數支付予陳智強，是本件加害人李明章為犯罪行
    為人，且有支付系爭犯罪被害補償金之義務。
三、因加害人李明章已死亡，其二位直系血親卑親屬即李明章之子李俊億、李季修業
    已拋棄繼承，李明章之父母亦均死亡，上訴人乙○○、戊○○○及甲○○三人分
    別係加害人李明章之兄、姊及胞弟，為李明章之繼承人，揆諸首揭說明，上訴人
    乙○○、戊○○○及甲○○三人自應就其被繼承人李明章之侵權行為損害賠償債
    務，負連帶清償責任，縱使上訴人三人對於加害人李明章之犯罪情形不甚明瞭，
    亦無卸於其應負之給付之責。
參、證據：援引原審之立證方法。
    理  由
一、被上訴人原起訴主張：上訴人乙○○、戊○○○及甲○○分別係訴外人李明章之
    兄、姊及胞弟，李明章因與黃阿杏感情及金錢細故，乃於九十年十一月二十八日
    晚間殺害黃阿杏，李明章隨即於翌日引火自焚死亡，是黃阿杏係因他人犯罪行為
    而死亡，黃阿杏之子陳智強因黃陳杏死亡所支出之殯葬費，業經上訴人犯罪被害
    人補償審議委員會決定補償十三萬零八百五十元，並於九十一年十二月三十日如
    數支付予陳智強。而李明章死亡後，李明章之子李俊億、李季修業已拋棄繼承，
    李明章之父母均已死亡，上訴人三人為李明章之繼承人，自應就其被繼承人李明
    章之侵權行為損害賠償債務，負連帶清償責任，爰依被害人保護法第十二條第一
    項、第二項之規定起訴向上訴人求償等語。
二、上訴人則以：上訴人乙○○與甲○○業已分家很久，上訴人戊○○○早已出嫁也
    就已拋棄繼承權，對於李明章所發生之事情，上訴人等均不甚明暸，且李明章之
    子女拋棄繼承權並未通知上訴人，況上訴人等均年事已高，並無工作，實無資力
    支付請求之補償費，甚至本件請求之費用由上訴人負擔亦不符情理等語，資為抗
    辯。
三、被上訴人主張：訴外人李明章因與黃阿杏感情及金錢細故，乃於九十年十一月二
    十八日晚間殺害黃阿杏，李明章隨即於翌日引火自焚死亡，是黃阿杏係因他人犯
    罪行為而死亡，黃阿杏之子陳智強因黃阿杏死亡所支出之殯葬費，業經上訴人犯
    罪被害人補償審議委員會決定補償十三萬零八百五十元，並於九十一年十二月三
    十日如數支付予陳智強，而李明章死亡後，李明章之子李俊億、李季修業已拋棄
    繼承之事實，為上訴人所不爭，並有被上訴人所提之台灣板橋地方法院檢察署檢
    察官九十一年度偵字第七七四七號、七九一五號不起訴處分書、九十一年度補審
    字第三三號犯罪被害人補償審議委員會決定書、支付遺囑補償金收據影本、
    謄本六份、台灣板橋地方法院九十二年八月二十一日板院通民玉繼一二九字第三
    八六六七號函影本、繼承系統表等件為證，應堪信實。被上訴人再主張上訴人為
    李明章之繼承人，自應就被繼承人李明章之侵權行為損害賠償債務，負連帶清償
    責任，則為上訴人所否認，並以前揭情詞置辯。故本件所應審酌者，乃上訴人是
    否因李明章之子女拋棄繼承而繼為繼承人，並就李明章之債務負責？按遺產繼承
    人除配偶外，依左列順序定之：(一)直系血親卑親屬(二)父母(三)兄弟姊妹(四)祖父母。
    繼承人得拋棄其繼承權。前項拋棄，應於知悉其得繼承之時起二個月內以書面向
    法院為之。先順序繼承人均拋棄其繼承權時，由次順序之繼承人繼承。因他人拋
    棄繼承而應為繼承之人，為限定繼承或拋棄繼承時，應於知悉其得繼承之日起二
    個月內為之。民法第一千一百七十四條第一項、第二項前段、同法第一千一百七
    十六條第六項前段、第七項分別定有明文。查本件李明章死亡後，其第一順位繼
    承人即李明章之子李俊億、李季修均已拋棄繼承，第二順位繼承人即李明章之父
    母亦已死亡，故依前開規定，李明章之遺產自應由第三順位繼承人即身為李明章
    兄弟姐妹之上訴人繼承之，雖上訴人以李明章之子拋棄繼承時並未受通知等語抗
    辯，惟查，上訴人戊○○○於台灣板橋地方法院檢察署九十二年度求償字第三號
    九十二年十月二十日詢問時即稱：李明章之前妻吳寶足在九十二年九月份打電話
    告知李明章的小孩拋棄繼承等語，有該詢問筆錄影本在卷可憑（見本院卷第三十
    七頁、第三十八頁），故上訴人戊○○○於九十二年九月間即知李明章第一順位
    繼承人拋棄繼承之事，雖上訴人甲○○、乙○○於該詢問時表示並不知李明章之
    子拋棄繼承之事，然其二人至遲亦應於當日即九十二年十月二十日知悉之，而被
    上訴人係於九十三年一月三十日具狀向本院聲請核發支付命令請求上訴人給付前
    開補償金等情，亦有被上訴人民事支付命令聲請狀上本院非訟事件處理中心之收
    件戳可憑，且上訴人均自承迄今並未辦理拋棄繼承等語，見本院九十三年十二月
    十六日之言詞辯論筆錄可稽（見本院卷第三十五頁），故上訴人三人均自其知悉
    得為李明章繼承人之日起，未於前開民法第一千一百七十六條第七項規定為拋棄
    繼承或限定繼承之二個月期限內，向法院為拋棄繼承之表示，上訴人三人自因前
    順位繼承人拋棄繼承而繼為李明章之繼承人甚明，上訴人以其不知前順位繼承人
    拋棄繼承，致其無法行使拋棄繼承之權，要屬無據。
四、按國家於支付犯罪被害補償金後，於補償金額範圍內，對犯罪行為人或依法應負
    賠償責任之人有求償權。前項求償權，由檢察官行使。又繼承人應對於被繼承人
    之債務，負連帶責任。犯罪被害人保護法第十二條第一項、第二項、民法第一千
    一百五十三條第一項分別定有明文。上訴人既為李明章之繼承人，如前所述，對
    李明章因侵權行為所負之債務，自應負連帶賠償之責。從而，被上訴人基於犯罪
    被害人保護法、繼承之法律關係，請求上訴人連帶給付十三萬零八百五十元及自
    支付命令聲請狀繕本送達上訴人翌日起算之法定利息，為有理由，應予准許。又
    本件係就民事訴訟法第四百二十七條訴訟適用簡易程序所為上訴人敗訴之判決，
    ，依同法第三百八十九條第一項第三款規定，應依職權宣告假執行。是則原審判
    命上訴人如數給付，並依職權宣告假執行，於法並無不合。上訴意旨指摘原判決
    不當，求予廢棄改判，為無理由，應予駁回其上訴。
五、本事件已臻明確，兩造所為之其他主張、陳述及所提之證據，經審酌後，認均與
    本件之結論無礙，均不再 一一論述，附此敘明。
六、據上論結，本件上訴為無理由，依民事訴訟法第四百三十六條之一第三項、第四
    百四十九條第一項、第八十五條第一項，判決如主文。
中　　　華　　　民　　　國　　九十三　　年　　十二　　月　　　三十　　日
                                       民事第六庭
                                             審判長法官 吳光釗
                                                   法官 陳怡雯
                                                   法官 李媛媛
正本係照原本作成
本判決不得上訴
中　　　華　　　民　　　國　　九十三　　年　　十二　　月　　三十一　　日
                                                 書記官 林秀妙
